【裁判字號】    97,上更(一),147
【裁判日期】    970710
【裁判案由】    常業重利等
【裁判全文】
臺灣高等法院臺中分院刑事判決     97年度上更(一)字第147號
上  訴  人  臺灣彰化地方法院檢察署檢察官
上  訴  人
即  被  告  甲○○
            戊○○
            丁○○
            庚○○
            丙○○
上1人之選任
辯  護  人  楊益松律師
上列上訴人因被告等常業重利等案件，不服臺灣彰化地方法院95
年度訴字第1831號，中華民國95年12月26日第一審判決（起訴案
號：臺灣彰化地方法院檢察署95年度偵字第8128、8697、9097、
9392號），提起上訴，暨經臺灣彰化地方法院檢察署移送本院併
案審理（95年度偵字第11422號、96年度偵字第736號），經本院
判決後，由最高法院發回更審，本院判決如下：
    主  文
原判決關於常業重利部分撤銷。
甲○○、戊○○、庚○○、丙○○、丁○○共同犯常業重利罪，
甲○○、戊○○均累犯，甲○○處有期徒刑壹年壹月，減為有期
徒刑陸月又拾伍日；戊○○處有期徒刑玖月，減為有期徒刑月
又拾伍日，如易科罰金，以新臺幣玖佰元折算壹日；庚○○處有
期徒刑捌月，減為有期徒刑月，如易科罰金，以新臺幣玖佰元
折算壹日；丁○○處有期徒刑陸月，如易科罰金，以新臺幣玖佰
元折算壹日，減為有期徒刑月，如易科罰金，以新臺幣玖佰元
折算壹日；丙○○處有期徒刑柒月，減為有期徒刑月又拾伍日
，如易科罰金，以新臺幣玖佰元折算壹日。
如附表二所示之物沒收。
    犯罪事實
一、甲○○曾因重利案件，經本院判處有期徒刑7月確定，於民
    國93年2月19日執行完畢；戊○○則曾因公共危險案件，經
    臺灣臺中地方法院判處有期徒刑4月確定，於94年2月18日易
    科罰金執行完畢。二人均未知悔改，甲○○（對外自稱蔣先
    生、綽號老大）獨自1人於90年9月26日至93年10月間（即附
    表一編號10第1次放款及編號21、25、26、28、32部分），
    戊○○（對外自稱顏先生、綽號龍哥、小龍）獨自1人於92
    年9月至93年1月29日間（即附表一編號14、33、34、及編號
    36第1次放款部分）；自93年12月間起甲○○與戊○○共2人
    ，自94年10月13日起又與庚○○（綽號阿正）共3人，自95
    年5月20日起再與丙○○（綽號阿佑）共4人，自95年6月15
    日起復與丁○○（綽號處長）共5人，迄95年6月底止，共同
    基於常業重利概括犯意聯絡，組成「瑞士通達日月會」之地
    下錢莊，由甲○○以月薪新臺幣（下同）4萬7千元及每件20
    %佣金之代價僱用戊○○，以月薪2萬5千元代價僱用庚○○
    ，以月薪2萬5千元僱用丙○○，另因甲○○與丁○○為男女
    朋友，故丁○○形式未支薪水，惟按月自甲○○取得5千至1
    萬餘元不等零用金之方式，實際享有重利所得，並由丁○○
    提供其承租之臺中市○區○○街66號2樓作為公司處所，以
    登報之方式招攬業務，甲○○負責提供資金、刊登廣告、接
    洽借款、計算利息、放款、整理帳務，並以其設於臺中商銀
    帳號00 0000000000之帳戶供錢莊本金出入提存之用，由戊○○、林嘉祐、庚○○負責收取帳款利息、催帳、觀察借款
    人生活作息、查車、親至現場討債方式，丁○○則負責查詢
    借款人債信、罰單、帳冊整理，及提供同夥聚集暨放置暴力
    討債工具所需之營業處所，利用附表一（惟附表一編號10第
    1次放款及編號21、25、26、28、32部分係甲○○個人為之
    ，編號14、33、34及編號36之第1次放款部分，係由戊○○
    個人接洽放款；另編號6、13部分並無證據證明係乘借款人
    急迫、輕率或無經驗而貸以金錢獲取重利，應予除外；又甲○○部分應扣除編號14、33、34及36之第1次放款）所示之
    借款人於生活、事業需款周轉而陷於急迫之際，以附表一所
    示年息180%至720%不等之利率，借貸金額予借款人（借款時
    地及借款人、利息，均詳如附表一所示，但應扣除編號6、1
    3部分）。放款方式有二：日日會：每3萬元每月利息6千
    元（換算年息240%），小額貸款：每萬元每月利息3千至6
    千元（換算年息360%至720%）。均於放款之時即預扣第一期
    應繳之利息，借款人尚需提供國民身分證（正本或影本）、
    戶口名簿影本、戶籍謄本、健保卡、護照等物，並簽立本票
    、支票供作擔保，甲○○等人並按時向借款人面收利息，或
    指示借款人將利息匯至不知情之王任潔設於中華郵政股份有
    限公司（下稱中華郵政公司）臺中健行路郵局帳號000-0000
    000-0000000帳戶，而共同從事地下錢莊重利放款之業務，
    恃此取得與原本顯不相當之重利，並以之為常業。嗣於95年
    9月1日，經警在臺中市○區○○街66號2樓查獲，並扣得借
    款人之國民身分證、戶口名簿、戶籍謄本、健保卡、護照、
    本票、支票、及甲○○等人所有之電腦主機1台、監視器主
    機1台、監視器螢幕1台、監視器3個、丁○○持用之0000000
    000門號行動電話、現金39200元、安全帽5頂、油漆水桶2個
    、強力彈弓3個、彈珠1盒、球棒7支、鴨舌帽1頂、油漆刷3
    把、噴漆罐9罐、黑色油漆筒1筒、松香水1瓶、金屬玻璃破
    壞器3個、行動電話訊號截斷器1個、購買油漆收據、油漆大
    筒2筒、GPS（含電池、車充）、對講機1個（含天線、喇叭
    ）、並將甲○○、戊○○、丙○○、丁○○拘提到案，於甲○○身上查扣其持用0000000000門號行動電話、隨身碟、甲○○設於臺中商銀帳號000000000000之帳戶存摺，於戊○○
    車輛、身上查扣其持用0000000000門號行動電話、王任潔存
    摺、提款卡、本票、GPS衛星查詢器、瑞士通達日月會名片
    ，於丙○○身上查扣其持用0000000000門號行動電話、現金
    12100元、車牌號碼紙條、蔣經理名片1疊；復於同年月28日
    ，將庚○○拘提到案，查扣其持用0000000000門號行動電話
    ，始悉上情（扣案如附表二所示之物為甲○○等所有並供重
    利放款所用之物，）。
三、案經彰化縣警察局和美分局報請臺灣彰化地方法院檢察署檢
    察官偵查起訴及同署檢察官移送本院併案審理。
    理  由
一、證據能力部分：按被告以外之人於審判外向法官所為之陳述
    ，得為證據，刑事訴訟法第159條之1第1項定有明文。是本
    案被害人即證人戴玉佩、共同被告甲○○、戊○○、庚○○
    、丙○○於原審法院審理中具結並向法官所為之證述（見原
    審法院95年11月28日審判筆錄），依法即得作為證據。又按
    被告以外之人於審判外之陳述雖不符刑事訴訟法第159條之1
    至之4等4條之規定，而經當事人於審判程序同意作為證據，
    法院審酌該言詞陳述或書面陳述作成時之情況，認為適當者
    ，亦得為證據；當事人、代理人或辯護人於法院調查證據時
    ，知有刑事訴訟法第159條第1項不得為證據之情形，而未於
    言詞辯論終結前聲明異議者，視為有前項之同意，同法第15
    9條之5定有明文。本件當事人、辯護人對於本案被害人、證
    人、共同被告等於警詢之證述（詳后），於本院調查證據時
    ，就此等證據能力問題並未聲明異議，依刑事訴訟法第159
    條之5第2項規定，視為有同條第1項之同意，且本院審酌上
    開書面作成時之情況，尚無不當，依刑事訴訟法第159條之5
    第2項之規定，均有證據能力，自得為證據。又證人謝螢宗
    、被害人王惠梅、王韻涵、陳淑敏、楊麗枝、乙○○、共同
    被告甲○○、戊○○、庚○○、丙○○、丁○○於偵查中向
    檢察官所為之陳述均經具結，有各該證人之結文在卷可憑，
    又未見何顯不可信之情形，依刑事訴訟法第159條之1第2項
    之規定，認均有證據能力，合先敘明。
二、訊據上訴人即被告甲○○、戊○○、庚○○、丁○○、丙○○對於上揭犯罪事實均坦承不諱，僅辯稱附表一所示被害人
    丁志賢、陣敏惠部分，並未收得任何利息，該部分應不構成
    重利罪云云。經查：
  (一)、被告等於上揭附表一所示（扣除編號6、13部分）時地，
      由被告甲○○單獨或被告戊○○單獨或被告等5人共同經
      營地下錢莊並重利放款等事實（詳如上述犯罪事實欄之記
      載），除據被告等分別於警、偵訊及原審、本院審理中坦
      承不諱，核與附表一所示被害人（扣除編號6、13部分）
      於警詢或偵查中結證情節相符外，並有上開被害人之國民
      身份證、戶口名簿、戶籍謄本、健保卡、護照、本票、支
      票等物在卷（見第0000000000、0000000000、0000000000
      0、0000000號警卷）可稽，被告等人上述經營地下錢莊重
      利放款之事實，堪以認定。
  (二)、而關於被告丁○○共同參與常業重利之事實，復據共同
      被告甲○○於偵查中證述：「（丁○○協助何事？）有時
      我會打電話請他幫我查詢罰單，因為我要放款，需要查詢
      客戶資料參考用，另丁○○尚有幫我查詢車輛資料、票信
      、身分證字號是否正確」、「（你每個月會給丁○○多少
      零用錢？）有時5千，有時1萬多元」等語（見8128號偵查
      卷第23、49頁）。共同被告丙○○警訊中供陳：「瑞士
      通達日日會由甲○○負責與客戶接洽的，戊○○負責與我
      及庚○○聯絡收帳之時間、地點，丁○○都在公司裡面，
      她負責繳交房租的事情，我和庚○○負責在外收帳款的」
      等語（見第0000000000號警卷第27頁背面），偵查中供證
      ：「（丁○○負責公司何事務？）負責繳房租」等語（見
      同上偵卷第7頁）。共同被告庚○○於警訊中亦供陳：
      「（地下錢莊如果民眾借款有延遲或無法還償還時你們如
      何處理？有無開會討論？）都會在公司開會，由老闆甲○○聯絡戊○○、丁○○、我及丙○○利用晚上較空閒的時
      間在公司針對有延遲或無法還償時之個案開會討論催討方
      式。（你們執行情形如何？）被告丁○○有參與錢莊內部
      會議討論」等語（見9097號偵卷第9頁），偵查中供證：
      「（丁○○在公司負責何事務？）負責調查資料，如車籍
      及紅單資料。」等語（見同上偵卷第26頁）。被告丁○○於偵查中亦供承：「我稱呼甲○○為老公。．．．（你
      失業，生活費如何而來？）靠之前儲蓄及家人資助，另外
      甲○○也會給我錢。．．．（甲○○所有之隨身碟，其中
      關於公司營運資料為何會出現處長之名稱？）可能我買一
      些家中用品如微波爐、烤箱，先支出後甲○○會給我錢。
      （為何微波爐、烤箱等物會出現在甲○○營業資料中？）
      我不知道。．．．（通訊監譯文中你與甲○○對談提及查
      詢罰單、票據等資料，該些對話之用意？）甲○○撥打亞
      太電話給我，提供給我身分證字號，要我上公路監理網站
      ，以身分證字號查詢車輛有無罰單」、「（你為何知道球
      棒及行動電話訊號截斷器是甲○○等人用來討債用？）因
      為他們曾經在客廳試驗行動電話訊號截斷器，並說該物若
      拿去討債之處，對方就無法撥行動電話報警。球棒部分我
      有見他們出去收款時有帶著出去，但忘記當時是何人所拿
      」等語（見同上偵卷第13-14、53頁）。俱徵被告丁○○
      確有參與該地下錢莊經營，而為該地下錢莊查詢借款人債
      信資料以供甲○○放款時參考，且參與該地下錢莊之討債
      會議討論及提供租屋處供為錢莊經營處所及藏放討債資料
      物品，並由共同被告甲○○給付金錢，以供生活，是被告
      丁○○顯有參與該地下錢莊經營之事實，其於原審及本院
      前審所辯其未參與地下錢莊經營云云，與事實不符，不足
      採信。
  (三)、此外，復有：、被告甲○○所有之隨身碟儲存內容列印
      資料（可證明被告等人放款、債信及收支明細等資料。其
      中錢莊收支明細內出現「處長」字樣，被告丁○○又自承
      其被稱呼為「處長」，足證被告丁○○亦有實際參與錢莊
      運作）。、通訊監察譯文：被告甲○○持用0000000000
      號譯文（可證被告丁○○為被告甲○○查詢重利放款之債
      信資料）。、蔣經理名片1疊、隨身碟電腦主機1台、監
      視器主機1台、監視器螢幕1台、監視器3個、丁○○持用
      000 0000000門號行動電話、現金39200元、甲○○持用
      000000 0000門號行動電話、王任潔存摺、提款卡、本票
      、瑞士通達日月會名片、現金12 100元、戊○○持用
      0000000000門號行動電話、丙○○持用0000000000門號行
      動電話、庚○○持用0000000000門號行動電話等物（均係
      被告等人重利所用或所得之物）扣案足為佐證。
  (四)、又如附表一所示（扣除編號6、13）之被害人均已明確陳
      稱於向被告等借貸之初，必須先預扣第一期應繳之利息，
      而後再按期繳付以後到期之利息，足證被告等確已獲取顯
      不相當之重利，被告等事後辯稱有部分被害人未曾繳納利
      息云云，顯非實情。綜上所述，本案事證已臻明確，被告
      等常業重利之犯行均堪認定。
三、按刑法上所謂常業犯，係指反覆以同種類行為為目的之社會
    活動之職業性犯罪而言，至於犯罪所得之多寡，是否恃此犯
    罪為唯一之謀生職業，則非所問，縱令兼有其他職業，仍無
    礙於該常業犯罪之成立（最高法院85年度臺上字第510號判
    例意旨參照）。查本件被告甲○○等5人貸款取息之利率分
    別達年利率百分之180%至720%不等，衡諸一般交易行情，被
    告甲○○等五人確係取得與原本顯不相當之重利，至為明顯
    ；而被告甲○○以丁○○所提供租屋處為公司處所，以登報
    方式招徠陷於急迫之人向其借貸，利用附表一（扣除編號6
    、13）所示之借款人因急需用錢而有舉債之急迫情形，趁機
    收取與原本顯不相當之重利，並僱用被告戊○○、林嘉祐、
    庚○○負責收取本息；參以上開租屋處為警查獲時，尚扣得
    借款人之國民身分證、戶籍謄本、本票、支票、被告甲○○
    所有之隨身碟儲存內容列印資料（放款、債信及收支明細等
    ）等物，綜上所述，被告五人各自所為附表一（扣除編號6
    、13）部分確均有趁人急迫之際，貸放高利貸予他人，藉以
    博取重利，並恃以為營生，而以之為常業之情事無訛。
四、被告等犯罪後，刑法於94年2月2日修正公佈，95年7月1日施
    行，按行為後法律有變更者，適用行為時之法律，但行為後
    之法律有利於行為人者，適用最有利於行為人之法律，現行
    刑法第2條第1項訂有明文。此條規定乃與刑法第一條罪刑法
    定主義契合，而貫徹法律禁止溯及既往原則，係規範行為後
    法律變更所生新舊法律比較適用之準據法，是刑法第2條本
    身雖經修正，但刑法第2條既屬適用法律之準據法，本身尚
    無比較新舊法之問題，應一律適用裁判時之現行刑法第1條
    規定以決定適用之刑罰法律，先予辨明。94年2月2日修正公
    佈，95年7月1日施行之刑法，刪除刑法第345條常業重利罪
    之規定，修正前常業重利罪之法定本刑為5年以下有期徒刑
    ，得併科3千元以下罰金，修正後則應將其等多次所犯重利
    罪分論併罰，合併計算其法定最高本刑，依刑法第2條第1項
    之規定比較結果，適用修正前刑法第345條而論以常業重利
    罪，對被告較為有利。刑法第28條共犯之規定，修正前之規
    定為：「二人以上共同實施犯罪之行為者，皆為正犯。」，
    修正施行後之規定則為：「二人以上共同實行犯罪之行為者
    ，皆為正犯。」，揆諸本條之修正理由係為釐清陰謀共同正
    犯、預備共同正犯、共謀共同正犯是否合乎本條規定之正犯
    要件。而本案被告等五人所為既屬實行犯罪行為之正犯，則
    適用修正施行前之刑法第28條規定論擬，並無不利於被告。
    而刑法第41條第1項修正後，已將易科罰金之比例提高為以
    新臺幣1千元、2千元或3千元折算1日，該修正後之規定，顯
    非較有利於被告等。又刑法第47條修正前規定為「受有期徒
    刑之執行完畢，或受無期徒刑或有期徒刑一部之執行而赦免
    後，五年以內再犯有期徒刑以上之罪者，為累犯，加重本刑
    至二分之一」，修正後改列第47條第1項，規定為「受徒刑
    之執行完畢，或一部之執行而赦免後，五年以內故意再犯有
    期徒刑以上之罪者，為累犯，加重本刑至二分之一。」，被
    告甲○○、戊○○係故意犯，就本案言，修正前累犯規定對
    被告甲○○、戊○○並未較不利，依現行刑法第2條第1項規
    定，就常業重利部分應依行為時刑法第47條規定論被告甲○○、戊○○累犯。綜合比較結果，就本案附表乙常業重利犯
    行，自以94年2月2日修正公布前刑法對被告較有利，本案此
    部分自應一體適用被告行為時之法律，即修正前刑法之相關
    規定予以論處。核被告等5人所為，均係犯刑法修正前第345
    條之常業重利罪。公訴意旨就被告等於95年7月1日以後之貸
    放款項予被害人林育廷等多人而取得與原本顯不相當之重利
    犯行，雖亦認係犯常業重利罪；但該部分犯行係發生在上開
    刑法修正後施行後，依修正後刑法已刪除常業重利罪之規定
    ，自僅能論以一般重利罪，且業經本院前審判處罪刑確定，
    本院自不得再予審究。至本案被告所犯常業重利犯行，未經
    起訴書載明，而為本院認定成罪部分，既與起訴書犯罪事實
    欄記載部分具有實質上一罪關係，自為起訴效力所及，本院
    應併予審究。被告甲○○與被告戊○○自93年12月間起參與
    後（被害人林子仁於警訊表示93年12月間係與被告戊○○聯
    絡，被告戊○○向伊拿證件及本票，而由被告甲○○交付借
    款，是被告戊○○應係自93年12月起與被告甲○○共犯，起
    訴書此部分記定尚與事實有間。），被告庚○○自94 年10
    月13日起參與後、被告丙○○自95年5月20日起參與後、被
    告丁○○自95年6月15日起起參與後之犯行，有犯意聯絡及
    行為分擔，均應論以共同正犯。又被告甲○○前因重利案件
    ，經本院判處有期徒刑七月確定，於93年2月19日執行完畢
    ；被告戊○○前因公共危險案件，經臺灣臺中地方法院判處
    有期徒刑4月確定，於94年2月18日易科罰金執行完畢，有本
    院被告全國前案紀錄表在卷可稽，其二人於刑之執行完畢後
    五年內故意再犯有期徒刑以上之本罪，均屬累犯，應依法加
    重其刑。另公訴意旨就附表一編號6、13所示部分犯行，雖
    亦認被告等涉有常業重利罪嫌；但刑法重利罪或常業重利罪
    ，均必須係行為人乘他人急迫、輕率或無經驗貸以金錢或其
    他物品，而取得與原本顯不相當之重利為構成要件。本件經
    審之上揭2借款人於警訊中，均僅陳稱有向被告等所經營之
    地下錢莊借款付息之事實，而無任何陷於急迫，或出於輕率
    、無經驗之情況下，始向被告等借貸，支付顯不相當重利之
    情事，公訴意旨就此犯罪構成要件之事實，更未提舉出任何
    證據以資證明，揆之上開說明，自不能以推測之詞，遽令被
    告等就此部分亦負常業重利罪責，惟因公訴意旨認此部分與
    上揭論罪科刑部分為實質上一罪之關係，本院自無庸另為無
    罪之諭知。
五、原審法院因認被告等罪證明確，而各予以論罪科刑，固屬有
    見，惟查：(一)原審判決附表乙編號14即被害人丁志賢部分，
    被告甲○○是時在監，並無此犯行（詳後述），原審認定被
    告甲○○亦參與該部分犯行，顯有未合。(二)附表一編號6、1
    3部分之借款人，並無積極證據足認彼等係基於急迫、輕率
    或無經驗而向被告等借貸，原審法院遽認被告等有該部分犯
    行，亦有未洽。(三)被告等犯本件之罪，均在96年4月24以前
    ，所犯罪名及量刑，又悉合於中華民國九十六年罪犯減刑條
    例規定之減刑條件，原審法院未及審酌該規定予以減刑，有
    未當。(四)本案所查扣之現金12100元、39200元及查扣帳戶存
    摺中之存款暨上述被害人因借款而簽發供擔保之本票縱屬被
    告因犯重利罪而得，然既係重利部分之被害人因被害而交付
    ，此款項及本票被害人非不得向被告請求返還，原審判決就
    此現金及本票均予宣告沒收，亦有未洽；(五)本案查扣之空白
    商業本票，尚未使用，並非供犯罪所用之物，亦尚無確切事
    證證明必係為犯重利罪所預備之物，原審將本案所查之空白
    商業本票均予沒收，應有未洽；(六)、本案尚無事證證明王任
    潔知悉被告犯行而屬共犯，則王任潔存摺、提款卡尚非被告
    或共犯所有，原審率予諭知沒收，亦屬未合；(七)原審未及就
    與本案有裁判上一罪關係，經檢察官移送本院併辦部分（即
    附表一編號20至36）併予審理，亦有不及；(八)又被告丙○○
    、庚○○、丁○○已另案經臺灣彰化地方法院以96年度易字
    第210號判處徒刑，有判決書（自司法院網路下載列印）及
    本院電話紀錄在卷可憑，是本院認三人不宜宣告緩刑。被告
    等上訴意旨認重利部分量刑過重雖均無可採，然檢察官認本
    案不宜宣告緩刑，則非無可採，且原審判決既有上述瑕疵，
    即屬無可維持，應由本院將原判決關於常業重利部分予以撤
    銷改判。爰審酌被告五人犯罪之動機、方法、手段、所生危
    害、各於本案中之犯罪地位、分工程度及被告5人對於自己
    實際執行犯行並經檢警蒐證屬實部分坦承罪行，態度尚稱良
    好等一切情狀，分別量處如主文第2項所示之刑，並均依中
    華民國九十六年罪犯減刑條例第2條第1項第3款規定，減其
    宣告刑二分之一，且就被告戊○○、庚○○、丁○○、丙○○部分，諭知易科罰金之折算標準示懲。
六、扣案如附表二所示之隨身碟1個、電腦主機1台、監視器主機
    1台、監視器螢幕1台、監視器3個、0000000000門號行動電
    話、0000000000行動電話、0000000000門號行動電話、0000
    000000門號行動電話、0000000000門號行動電話，為被告等
    所有供犯重利罪或預備供犯重利罪所用之物，業經被告等人
    供承在卷；又扣案之被告甲○○設於臺中商銀帳號00000000
    0000之帳戶存摺，被告甲○○雖於本院前審審理時供稱係其
    個人所用，然其於95年9月2日警訊時供承：「台中銀行帳簿
    1 本（帳號000000000000）是我作為地下錢莊本金出入提存
    之用，‧‧。」（參第0000000000號警卷第3頁背面），是
    此存摺為供重利犯罪所用，堪以認定，爰依法均予宣告沒收
    。本案其餘扣案物品核均非法定應沒收之物，其中王任潔設
    於中華郵政公司臺中健行路郵局帳號000-0000000-0000000
    之帳戶中之存款、現金39200元、現金12100元、本案被害人
    或其親友所簽發之本票，本案被害人得向被告請求返還，王
    任潔存摺、提款卡非被告等所有，空白本票，非必為重利犯
    罪所用，是本院就此均不諭知沒收。
七、公訴意旨另以：被告甲○○利用丁志賢（即附表一編號14之
    借款人）於生活、事業需款周轉而陷於急迫之際，於92年9
    月間，以年息240%之利率，借款3萬元予丁志賢，而從事地
    下錢莊重利放款之業務，恃此取得與原本顯不相當之重利，
    並以之為常業云云。經查被告甲○○確於92年7月28日至93
    年2月20日因重利案件，入監服刑，此有臺灣高等法院在監
    在押全國紀錄表在卷可查，是被告甲○○應無法為此部分重
    利放款犯行。又被害人丁志賢於警訊時證述：「我於92年9
    月間我因經營市場攤販時，有困難急需錢周轉，．．當時打
    報紙刊登的門號，是向一名自稱顏先生男子接聽，‧‧借錢
    時間為92年9月間某日15時許。當時地點我們是約在台中市
    ○○○路35號1樓（為我以前販賣皮包的盤商公司）附近路
    旁我所駕駛的貨車上見面，當場顏先生再要求我開一張本票
    ，‧‧。」、「（警方提供6人照片供你指認，編號第幾號
    男子為當時拿錢借你的男子顏先生？）是由左至右第1排第1
    名編號1號男子就是自稱顏先生男子無誤。（經查該男子為
    戊○○、63年3月7日生  Ｚ000000000）」、「（戊○○【顏
    先生】所經營的地下錢莊是如何向你討債？）我都是由一名
    自稱顏先生男子使用1支電話（號碼我忘記了）跟我聯絡收
    帳，地點都是約在台中市○○○路35號1樓（為我以前販賣
    皮包的盤商公司）附近收帳，然後自稱顏先生男子就會派人
    來收款，我就將錢交給來收款的男子。蔣先生我沒見過。」
    （參第0000000000號警卷第139、140頁），是被告甲○○應
    未為此部分犯行，惟依公訴意旨，此部分與上開論罪部分，
    具有集合犯之實質上一罪關係，此部分自無庸另為無罪之諭
    知。
八、併辦意旨略以：被告甲○○、丙○○、庚○○、丁○○利用
    江育朋、徐建雄、廖孟汶（即附表一編號33、34、36之借款
    人）於生活、事業需款周轉而陷於急迫之際，於92年12月15
    日及93年1月29日，以年息360%之利率，合計借款13萬元予
    江育朋，於92年12月24日，以年息180%之利率，借款10萬元
    予徐建雄、於92年12月14日，以年息540%之利率，借款6萬
    元予廖孟汶，而從事地下錢莊重利放款之業務，恃此取得與
    原本顯不相當之重利，並以之為常業，被告甲○○、丙○○
    、庚○○、丁○○所涉此部分常業重利罪嫌，與臺灣彰化地
    方法院檢察署95年度偵字第8128、8697、9097、9392號案件
    具有集合犯之關係，為法律上同一案件，應移送併案審理云
    云。惟查：被害人江育朋、徐建雄、廖孟汶於警訊時均證述
    ，伊等係向一名綽號「小龍」之男子表明要求借款，並相約
    見面拿取借款同時提供借款抵押物品，且經警提供照片指認
    ，均指被告戊○○為當時拿錢借予其等之人（參彰化縣警察
    局和美分局和警分偵字第0000000號卷第117-127、138-144
    頁）。次查，被告甲○○於92年7月28日至93年2月20日因重
    利案件，入監服刑，此有臺灣高等法院在監在押全國紀錄表
    在卷可查，是被告甲○○應無法為此部分重利放款犯行，本
    案亦無事證證明被告丙○○、庚○○、丁○○與此部分貸款
    有關，事證既有不足，此部分移送併辦部分應非起訴效力所
    及，本院無法併予審判，即應退回原移送機關另行適法處理
    ，併此敘明。
九、又檢察官併辦意旨略以：被告甲○○、戊○○、庚○○、丙○○、丁○○五人利用借款人於生活、事業需款周轉而陷於
    急迫之際，於95年8月11日，以年息240%至540&之利率，借
    款3萬元予羅美嬌、於95年7月16日，以年息240%至540%之利
    率，借款1萬元予林麗麗，於放款之時需預扣利息，借款人
    尚需提供國民身分證（正本或影本）、戶口名簿影本、戶籍
    謄本、健保卡、護照等物，並簽立本票、支票供作擔保，甲○○等人並按時向借款人面收利息，或指示借款人將利息匯
    至不知情之王任潔設於中華郵政股份有限公司（下稱中華郵
    政公司）臺中健行路郵局帳號000-0000000-0000000帳戶，
    而共同從事地下錢莊重利放款之業務，恃此取得與原本顯不
    相當之重利，並以之為常業。本件被告五人所涉常業重利罪
    嫌，與臺灣彰化地方法院檢察署95年度偵字第8128、8697、
    9097、9392號案件具有集合犯之關係，屬於裁判上一罪，為
    法律上同一案件，應移送併案審理云云。經查：被告等5人
    上開2件重利放款係於95年7月1日修法施行後所為，新修正
    刑法業已刪除常業犯之規定，則被告上開所為應各別多次論
    斷之結果（即數罪併罰），故不為起訴效力所及，本院無從
    併予審理，此移送本院併辦部分，均應退回由檢察官另為適
    當之處理，併此敘明。
據上論斷，應依刑事訴訟法第369條第1項前段、第364條、第299
條第1項前段，刑法第2條第1項前段、第38條第1項第2款，修正
前刑法第28條、第344條、第47條、第41條第1項前段，刑法施行
法第1條之1，中華民國九十六年罪犯減刑條例第2條第1項第3款
、第7條第9條，判決如主文。
本案經檢察官己○○到庭執行職務。
中    華    民    國    97    年    7     月    10    日
            刑事第六庭  審判長法  官  李  文  雄
                              法  官  張  恩  賜
                              法  官  邱  顯  祥
上列正本證明與原本無異。
如不服本判決應於收受送達後十日內向本院提出上訴書狀，其未
敘述上訴之理由者並得於提起上訴後十日內向本院補提理由書（
均須按他造當事人之人數附繕本）。
                                書記官  陳 桂 芬
中    華    民    國    97    年    7    月    10     日
錄附本件判決所犯法條：
修正前中華民國刑法第345條
以犯前條之罪為常業者，處5年以下有期徒刑，得併科3千元以下
罰金。
附表一：
┌─┬───┬────┬───────┬───────┐
│編│借款人│借款時地│   借款金額   │ 借款利率     │
│號│      │        │              │              │
├─┼───┼────┼───────┼───────┤
│  │林育廷│94年2月3│2萬元         │每1萬元月息6千│
│1 │      │日，臺中│              │元，換算年息  │
│  │      │縣清水鎮│              │720％         │
├─┼───┼────┼───────┼───────┤
│2 │邱錦英│95年5月 │4萬5千元      │每1萬元月息6千│
│  │      │間，臺中│              │元，換算年息  │
│  │      │市      │              │720％         │
├─┼───┼────┼───────┼───────┤
│3 │孫韻筑│95年6月 │3萬元         │每1萬元月息2千│
│  │      │15日，臺│              │元，換算年息  │
│  │      │中市    │              │240％         │
├─┼───┼────┼───────┼───────┤
│4 │林隆富│95年6月9│3萬元         │每1萬元月息2千│
│  │      │日，臺中│              │元，換算年息  │
│  │      │縣新社鄉│              │240％         │
├─┼───┼────┼───────┼───────┤
│5 │林錦源│95年3月 │3萬元         │每1萬元月息2千│
│  │      │間，臺中│              │元，換算年息  │
│  │      │市      │              │240％         │
├─┼───┼────┼───────┼───────┤
│6 │乙○○│94年間  │合計約15萬    │每1萬元月息1千│
│  │      │        │              │5百元至2千元，│
│  │      │        │              │換算年息180％ │
│  │      │        │              │～240％       │
├─┼───┼────┼───────┼───────┤
│7 │湯春霞│95年6月 │3萬元         │每1萬元月息2千│
│  │      │21日，臺│              │元，換算年息  │
│  │      │中市    │              │240％         │
├─┼───┼────┼───────┼───────┤
│8 │曾紋詒│95年2月 │合計6萬元     │每1萬元月息1千│
│  │      │間、5月 │              │5百元至2千元，│
│  │      │間，臺中│              │換算年息180％ │
│  │      │縣潭子鄉│              │～240％       │
├─┼───┼────┼───────┼───────┤
│9 │楊翔任│94年9月 │27萬元        │每1萬元月息2千│
│  │      │間、10月│              │元，換算年息  │
│  │      │間、11月│              │240％         │
│  │      │間、95年│              │              │
│  │      │1月17日 │              │              │
│  │      │起迄同年│              │              │
│  │      │6月間， │              │              │
│  │      │臺中市  │              │              │
├─┼───┼────┼───────┼───────┤
│10│戴玉佩│91年10月│合計3萬元     │每1萬元月息2千│
│  │      │9日、95 │              │元，換算年息  │
│  │      │年6月20 │              │240％         │
│  │      │日，臺中│              │              │
│  │      │市      │              │              │
├─┼───┼────┼───────┼───────┤
│11│唐筱萍│95年初，│27萬元        │每1萬元月息2千│
│  │      │臺中縣神│              │元，換算年息  │
│  │      │岡鄉    │              │240％         │
├─┼───┼────┼───────┼───────┤
│12│楊淑蓮│94年12月│50萬元        │每1萬元月息4千│
│  │      │間，臺中│              │5百元，換算年 │
│  │      │市      │              │息540％       │
├─┼───┼────┼───────┼───────┤
│13│辛○○│95年6月 │3萬元         │每1萬元月息2千│
│  │      │初，臺中│              │元，換算年息  │
│  │      │市      │              │240％         │
├─┼───┼────┼───────┼───────┤
│14│丁志賢│92年9月 │3萬元         │每1萬元月息2千│
│  │      │間，臺中│              │元，換算年息  │
│  │      │市      │              │240 ％        │
├─┼───┼────┼───────┼───────┤
│15│陳敏惠│95年6月 │合計6萬元     │每1萬元月息2千│
│  │      │11日、95│              │元至6千元，換 │
│  │      │年6月30 │              │算年息240％至 │
│  │      │日，臺中│              │720％         │
│  │      │縣豐原市│              │              │
│  │      │、臺中市│              │              │
├─┼───┼────┼───────┼───────┤
│16│楊麗枝│95年6月 │3萬元         │每1萬元月息2千│
│  │      │19日，臺│              │元，換算年息  │
│  │      │中縣大里│              │240％         │
│  │      │市      │              │              │
├─┼───┼────┼───────┼───────┤
│17│黃幼女│95年2月 │合計6萬元     │每1萬元月息2千│
│  │      │間95年6 │              │元，換算年息  │
│  │      │月10日、│              │240％         │
│  │      │，臺中市│              │              │
├─┼───┼────┼───────┼───────┤
│18│賴玟均│95年6月5│合計5萬元     │每1萬元月息3千│
│  │      │日、95年│              │元，換算年息  │
│  │      │6月14日 │              │360％         │
├─┼───┼────┼───────┼───────┤
│19│江松庭│94年間、│合計2萬元     │每1萬元月息3千│
│  │      │95年6月 │              │元至4千5百元，│
│  │      │間，臺中│              │換算年息360％ │
│  │      │市      │              │至540％       │
├─┼───┼────┼───────┼───────┤
│20│羅美嬌│95年6月 │5萬元         │每1萬元月息2千│
│  │      │20日，臺│              │元至4千5百元，│
│  │      │中縣潭子│              │換算年息240％ │
│  │      │鄉      │              │至540％       │
├─┼───┼────┼───────┼───────┤
│21│王鵬程│91年間，│3萬元         │每1萬元月息4千│
│  │      │臺中縣龍│              │5百元，換算年 │
│  │      │井鄉    │              │息540％       │
├─┼───┼────┼───────┼───────┤
│22│江富永│94年6月9│合計16萬元    │每1萬元月息4千│
│  │      │日、94年│              │5百元，換算年 │
│  │      │10月21日│              │息540％       │
│  │      │95年4月 │              │              │
│  │      │27日、95│              │              │
│  │      │年5月30 │              │              │
│  │      │日，臺中│              │              │
│  │      │縣烏日鄉│              │              │
├─┼───┼────┼───────┼───────┤
│23│鍾偉仁│94年1月 │1萬5千元      │每1萬元月息6千│
│  │      │間，臺中│              │元，換算年息72│
│  │      │市      │              │0％           │
├─┼───┼────┼───────┼───────┤
│24│王碧海│94年9月 │3萬元         │每1萬元月息6千│
│  │      │20日，臺│              │，換算年息720 │
│  │      │中市    │              │％            │
├─┼───┼────┼───────┼───────┤
│25│張正璠│93年10月│2萬5千元      │每1萬元月息6千│
│  │      │間，臺中│              │元，換算年息72│
│  │      │市      │              │0％           │
├─┼───┼────┼───────┼───────┤
│26│何國富│90年9月 │2萬元         │每1萬元月息6千│
│  │      │26日，嘉│              │元，換算年息72│
│  │      │義縣民雄│              │0％           │
│  │      │鄉      │              │              │
├─┼───┼────┼───────┼───────┤
│27│劉明山│94年底，│2萬元         │每1萬元月息6千│
│  │      │臺中市  │              │元，換算年息72│
│  │      │        │              │0％           │
├─┼───┼────┼───────┼───────┤
│28│賴坤盟│93年8月 │3萬元         │每1萬元月息6千│
│  │      │間，臺中│              │元，換算年息72│
│  │      │市      │              │0％           │
├─┼───┼────┼───────┼───────┤
│29│洪雅琪│95年1月 │12萬元        │每1萬元月息6千│
│  │      │15日，臺│              │元，換算年息72│
│  │      │中縣大里│              │0％           │
│  │      │市      │              │              │
├─┼───┼────┼───────┼───────┤
│30│林麗麗│95年5月 │1萬5千元      │每1萬元月息4千│
│  │      │15日，臺│              │5百元至6千元，│
│  │      │中縣梧棲│              │換算年息540％ │
│  │      │鎮      │              │至720％       │
├─┼───┼────┼───────┼───────┤
│31│林介文│94年8月 │約7萬元（以付1│每1萬元月息4千│
│  │      │至95年4 │期利息1萬元反 │5百元，換算年 │
│  │      │月間，臺│推）          │息540％       │
│  │      │中市    │              │              │
├─┼───┼────┼───────┼───────┤
│32│唐玉堂│93年9月 │1萬元         │每1萬元月息6千│
│  │      │間      │              │元，換算年息72│
│  │      │        │              │0％           │
├─┼───┼────┼───────┼───────┤
│33│江育朋│92年12月│合計13萬元    │每1萬元月息3千│
│  │      │15日、93│              │元，換算年息36│
│  │      │年1月29 │              │0％           │
│  │      │日，臺中│              │              │
│  │      │市      │              │              │
├─┼───┼────┼───────┼───────┤
│34│徐建雄│92年12月│10萬元        │每1萬元月息1千│
│  │      │24日，臺│              │5百元，換算年 │
│  │      │中市    │              │息180％       │
├─┼───┼────┼───────┼───────┤
│35│林子仁│93年12月│6萬元         │每1萬元月息4千│
│  │      │，臺中市│              │5百元，換算年 │
│  │      │        │              │息540％       │
├─┼───┼────┼───────┼───────┤
│36│廖孟汶│92年12月│合計10萬元    │每1萬元月息4千│
│  │      │14日、93│              │5百元，換算年 │
│  │      │年5月11 │              │息540％       │
│  │      │日，臺中│              │              │
│  │      │市      │              │              │
└─┴───┴────┴───────┴───────┘
附表二：
    隨身碟1個、甲○○設於臺中商銀帳號000000000000之帳戶
    存摺、電腦主機1台、監視器主機1台、監視器螢幕1台、監
    視器3個、0000000000門號行動電話、000000 0000行動電話
    、0000000000門號行動電話、00000000 00門號行動電話、
    0000000000門號行動電話。


司法院資訊處製作；財團法人民間司法改革基金會備份。
